臺灣高等法院刑事判決　　　　　　　　　　　　　　　九十二年度上訴字第二五號
　　上　訴　人
　　即　自訴人　己○○
　　自訴代理人　江淑卿　律師
　　上　訴　人
　　即　被　告　戊○○
　　　　　　　　乙○○
　　共　　　同
　　選任辯護人　舒正本　律師
右列上訴人，因被告等偽造文書等案件，不服臺灣板橋地方法院九十年度自字第三０
六號，中華民國九十一年十一月二十七日第一審判決（併辦案號：臺灣板橋地方法院
檢察署九十二年度偵字第一三八二號）提起上訴，本院判決如左：
    主  文
原判決撤銷。
戊○○連續行使偽造私文書，足以生損害於他人，處有期徒壹年。
乙○○無罪。
    事  實
一、戊○○先後於民國（下同）八十八年四月二十日及八十九年三月五日，自任會首
    ，召集如附表一所示之互助會二組，竟意圖為自己不法所有，並基於行使偽造私
    文書及詐欺取財之概括犯意，未經活會會員丙○○、丁○○及甲○○之同意，連
    續於如附表二所示之時間，在開標地點，分別偽以上開活會會員之名義，書寫其
    等署押及標金於投標之標單上，而偽造依習慣，足以表示該標單上所書姓名者，
    願以該金額為標息，投標該期互助會之準私文書，並利用會員間大部分彼此不認
    識之機會，持上開偽造之標單行使，參與競標而得標，每次得標後即向各該會期
    之活會會員收取會款，致使該活會會員己○○、庚○○等人陷於錯誤，而陸續交
    付如附表二所示之會款予戊○○，共計詐得新臺幣（下同）二百四十九萬七千四
    百元。嗣於九十年五月五日前開二組互助會停標後，活會會員己○○、庚○○等
    人經與各互助會會員查詢後，始悉受騙。
二、案經自訴人己○○向臺灣板橋地方法院提起自訴暨臺灣板橋地方法院檢察署檢察
    官移送併辦。
    理  由
壹、有罪部分：
一、訊據上訴人即被告戊○○矢口否認有偽造文書及詐欺犯行，辯稱：自訴人己○○
    係經其母辛○○○介紹入會，互助會事宜均由其母辛○○○處理，惟因己○○及
    其家人多人加入伊會，伊乃依辛○○○所稱當月由渠方何人參與標會、得標而紀
    錄標單，而自訴人於八十八年四月二十日之第一組互助會，於八十八年八月五日
    即以七千元之得標金得標，已屬死會，另會員丙○○、丁○○及甲○○之各該會
    ，伊於以渠等名義標會之初，曾經渠等同意而借標，並無冒用渠等名義冒標之情
    事，其後停標乃因伊加入辛○○○之互助會，會首辛○○○拒絕讓伊標取會款，
    造成伊週轉不靈而停標云云。被告選任辯護人則辯護稱：自訴人於八十八年四月
    二十日之第一組互助會中，於八十九年八月五日已標取會款，故其為死會，因之
    迄九十年六月五日停標為止，自訴人仍須繳付七十萬元之死會會款，另於八十九
    年三月五日之第二組互助會，自訴人為活會，迄停標時為止，自訴人共繳付三十
    八萬元，因此二組互助會會款互相扣抵結果，自訴人仍積欠被告三十二萬元，故
    自訴人並無財產上之損害，自非屬刑事訴訟法所定之直接被害人，自不得提起自
    訴云云。
二、經查：
  (一)按犯罪之被害人得提起自訴，刑事訴訟法第三百十九條第一項前段設有明文，而
    在此所稱之被害人，祇須自訴人所訴被告犯罪事實，在實體法上足認其為被害之
    人為已足，至該自訴人實際曾否被害及被告有無加害行為，並非自訴成立之要件
    （最高法院四十六年臺上字第一三０五號判例要旨參照），是依自訴人指訴之犯
    罪事實為被告戊○○冒用會員名義標取會款等情，被告戊○○雖辯稱：自訴人所
    參與之二會，一為活會，一為死會，二相扣抵結果，自訴人猶積欠被告三十二萬
    元之會款，而認自訴人並無財物之損害云云，惟自訴人於被告戊○○所召集之第
    二組互助會中，依被告所自承其於第二組互助會中為活會會員之情，已足認自訴
    人係前開所稱之被害人無誤，而可提出自訴。至被告戊○○前開所辯自訴人積欠
    會款乙事，應屬該二組互助會停標後會首與會員間會款債務清償之民事問題，自
    與自訴人得否提出本件自訴無涉，被告戊○○以自訴人非被害人，不得提起自訴
    以資抗辯，尚有誤會，核先敘明。
  (二)本件二組互助會係由被告戊○○所召集，並自任為會首，為其所自承，而自訴人
    及其家人係經由其母辛○○○介紹入會等情，業據被告戊○○於原審審理時供稱
    ：「互助會自始僅有伊與辛○○○二人加入，其他會員都是伊與辛○○○自己填
    寫的，都是兩人互相信任」等語，復經自訴人於原審審理中供稱：「第一組互助
    會中，伊家人參加二十八會，已標十會，另第二組互助會中，伊家人參加二十九
    會，已標七會，何人得標僅伊母親知悉，均由伊母親處理」等語，證人辛○○○
    亦證稱：「伊有替其他親友加入，他們有的人會透過伊去繳，但有的是他們自己
    去繳」等語無誤，顯見自訴人渠方之會員標會事務，均由自訴人之母辛○○○處
    理。再就自訴人所參與之互助會是否業經標取及各該互助會之已標者為何人各節
    ，被告戊○○係辯稱：在第一組互助會中，八十九年八月五日開標時，原由自訴
    人以七千元得標金得標，其後因會員黃美玉缺錢，希望先標到，所以伊以七千二
    百元之得標金結算會款，先行籌錢交付予黃美玉，之後再將會轉讓予伊，而自訴
    人之得標金伊亦已交付，此外其餘得標者伊均依辛○○○之告知紀錄等語，自訴
    人則否認此節，指稱：伊所參加之二會均為活會，因被告戊○○根本無從知悉伊
    方由何人標取會款，僅伊母親知悉何人得標，被告戊○○辯稱之該次係由伊父庚○○以王仲漢名義所標得，並非伊名義得標，他所稱之伊方得標者均為他自己虛
    構云云。惟依被告戊○○於原審審理中所提出之會單明細，訊據被告戊○○供稱
    ：係辛○○○所書寫等語（附於被告戊○○所提出之九十年十月十七日答辯狀證
    物一、二），質之證人辛○○○亦證稱：為伊所書立無誤，係九十年三月十五日
    寫的，因被告稱他會單不見了，所以才叫伊寫的等語，是依證物一之會單明細內
    容（註明六十六會，應係指八十八年四月二十日第一組互助會），記有標會日期
    及標金，並於第四行記錄「八十九年八月五日，七千二百元，玉美」等字，再較
    諸自訴人所提出之標會明細所示（附於自訴人九十年九月二十八日補充自訴理由
    狀後，註明六十六會該紙明細），其中編號二十之八十八年八月五日該欄，記錄
    有「標金七千元、王仲漢」、「標金七千二百元、曾宏富（按係黃玉美家人）」
    等字，雖記錄之得標者非黃玉美而係其家人曾宏富之名，惟依證人黃玉美於審理
    中證述：伊以自已及曾宏富、曾天柱之名義參加，一個活會、二個死會，都是伊
    本人標會的等語，因之自訴人之母辛○○○之上開記錄「曾宏富」之名應即指黃
    玉美標會之意，由此亦可見證人辛○○○知悉該次確有會員黃玉美標取會款乙事
    ，質之自訴人己○○亦陳稱：「（問：四月二十日的會，根據你之前所述，在八
    十九年八月五日有先用七千元得標，後來因為黃玉美需要錢，再轉由黃玉美得標
    ？）是伊母親用伊父親的名義標走，伊母親標七千元，是伊父親拿到會錢的，有
    拿到全部的會錢，至於黃玉美的部分，戊○○也有算她標到，至於錢哪裡來就要
    問戊○○」等語，再經原審法官質之八十九年八月五日究竟要算何人標得乙節，
    被告戊○○復答稱：算二人都標到會，因為他們二人都是死會，而伊是活會等語
    ，足認該次原由自訴人渠方會員得標，其後因會員黃玉美缺錢，再由會首戊○○
    以較高之得標金，與會員黃玉美私下議定由其得標，被告戊○○並自行籌湊會款
    交付予黃玉美，凡此過程，代理自訴人處理標會事宜之辛○○○亦均知悉，則就
    被告戊○○此部分之供述，應為實情。至被告戊○○與自訴人及其母辛○○○就
    原以「自訴人」之名，抑或由自訴人之父庚○○以「王仲漢」之名得標乙節，彼
    此所供歧異，惟按一般常情，有關互助會之召集，乃是國民間原有之儲蓄方式，
    一般均由會首召集會員加入，會員則按月輪流標取會款，依習慣，民間互助會係
    會首與各會員間締結之契約，因此會員於標取會款時必會表明欲標取之名義及得
    標金，本件被告戊○○為會首，乃主持互助會開標之人，縱然證人辛○○○為其
    召集多名會員入會，惟各組互助會中尚有他人入會，則身為會首之被告戊○○，
    自有必要知悉歷次得標者為何人，以告其餘會員，並收取會款，更何況依辛○○○前開所述，係被告戊○○因會單遺失而教伊書寫等云云，顯然該標會明細係辛○○○交付予被告戊○○參酌之明細，因此被告戊○○及自訴人雖各自提出之標
    會明細，並堅指自己所提出之標會記錄為真，惟依上述，核以被告戊○○所辯，
    係經由辛○○○之告知該次由何人標取會款，而記錄於會單上等語，應較符合常
    情而採信，由此亦足認自訴人於第一組互助會中，已於八十九年八月五日業已標
    取會款至明。
  (三)承上，另觀之辛○○○所書立之證物二會單明細（註明五十七會，應係指八十九
    年三月五日第二組互助會），其上則記有標會日期、標金，並分別註記「八十九
    年五月五日、玉美，六千一百元」、「八十九年六月二十日、蓮，六千三百元」
    、「八十九年十月五日、蓮，七千元」、「八十九年十月二十日、蓮，六千六百
    元」、「八十九年十二月五日、桂，七千三百元」、「九十年一月五日、琴，八
    千元」、「九十年三月五日、賢，八千六百元」，惟此核與證人辛○○○於九十
    一年一月二十一日原審審理時所證及渠所提出之標會明細不符，雖證人辛○○○
    復證稱：「（問：明細上有五十七會的明細，八十九年六月二十日、十月五日、
    十月二十日都註明『蓮』，是代表何人得標的？）因為是伊經手，錢也都由伊交
    給被告繳交會錢的。（問：是否有告訴被告各該次是何人標得？）沒有，他根本
    不知道何人得標，因為被告只知道伊等這邊的人標的，但也不是伊等這邊的人倒
    他的會．．．。（問：三月五日寫『賢』是何意？）因為當時是用王仲漢的名義
    跟會，伊先生怕被告知道是他跟會的，會來跟他借錢，所以伊才在上面寫賢，因
    為賢代表伊兒子，被告才不會去向他借錢，（問：明細上寫『琴』是何人？）『
    琴』是陳麗珠的乳名」等語，惟依前述，自訴人及其家人參與被告戊○○所組之
    互助會均由證人辛○○○處理，甚至歷次之得標順序亦由辛○○○決定，此觀之
    自訴人所供：「如有人需要錢時，會告訴伊母親，伊母親再以大家的名義下去圍
    標」等語即明，因此被告戊○○所組之各互助會開標時，苟自訴人渠方之會員有
    意得標，而自訴人及其家人所參與之各會又均由辛○○○代為處理標會事務，依
    一般互助會之開標習慣，辛○○○必以渠方之會員名義參與競標，乃在開標時，
    必然有一渠方之具名會員得標，以供擔任會首之被告戊○○記錄（屬名義上之得
    標者），更何況證人辛○○○亦供承為了怕被告戊○○向渠夫借錢，而隱瞞實際
    得標者之姓名等語，顯然本件互助會有關自訴人渠方之得標者，均由證人辛○○○操控，在在顯示被告戊○○確依辛○○○所述而記錄會單，則雙方所提出之標
    會明細亦以被告戊○○所提出之內容為準。至證人蘇正義（係辛○○○之兄）、
    王子綱（係自訴人之夫）、廖國賢（係辛○○○之子）、林瑞安（係蘇正義之女
    婿）、蘇方德（係辛○○○之兄）、廖麗華（係辛○○○之女）、洪宗賢（係廖
    麗華之夫）等人於原審審理時到庭證述：渠等經由所加入被告戊○○之互助會均
    為活會等語，另證人庚○○證稱：伊以超品及王仲漢之名義標取會款等語、證人
    廖麗貞（係辛○○○之女）證稱：伊以女兒劉家妤名義參加，為死會等語、證人
    陳麗珠（係辛○○○之外甥女）證稱：伊參加一會，為死會等語，惟依渠等所述
    渠等之會均交由辛○○○處理，則渠等所述已否得標之情節，或係依辛○○○之
    轉知而為陳述，自難認渠等證言，即與事實相符。況自訴人及其家人所參與之各
    會均由辛○○○代為處理標會事務，已如前述，被告戊○○一旦以辛○○○渠方
    之任何會員名義冒標，並收取會款，辛○○○則焉有不知情之理，是自訴人及證
    人蘇正義等人此部份指述，尚不足為被告戊○○不利之認定。
  (四)再就被告戊○○於如附表二所示之時間，分別以會員丙○○、丁○○、甲○○等
    名義標取會款乙節，被告戊○○雖否認冒用渠等名義標會，辯以：向會員丙○○
    、丁○○、甲○○借標，事先均已徵得渠等同意云云。惟據其於原審審理時先係
    供稱：「（對證人丙○○稱參加四月二十日的會（即附表一、(一)所示第一組互助
    會，下同）有二會，都是活會，並沒有標，有何意見？）．．．當時要標時，伊
    有請他來伊家，叫他繳活會的錢，伊來繳利息，所以這個會伊是向他借標．．．
    。（對於證人甲○○說三月五日（即附表一、(二)所示第二組互助會，下同）二會
    都是活會，為何你所庭呈的明細上紀錄是死會，有何意見？）她看到會後來標得
    金額那麼高，她會怕，所以她就不參加三月五日的會，四月二十日死會的錢伊也
    沒有向她收取，三月五日的會就由伊頂下來。（她何時看到會標得那麼高的才決
    定退會的？）是在她九十年三月、四月五日標到會後才決定的。（在三月五日的
    會中，你所紀錄的會單上寫吳淑琴在八十九年九月五日標得六千八百元，是她本
    人要標，還是你標的？）是伊標的，伊有先問她，她說還沒有到，說願意借標。
    （．．．吳淑琴另一會在九十年二月五日標得七千五百元是否也是你標的？）是
    的，伊也是跟她說要向她借標（見原審卷(二)第十四頁至第十五頁）」、「（丁○○在三月五日的會是活會，還是死會？）當時有切會給伊，是第九會（即八十九
    年十月五日）時，把二會切給伊的．．．。（既然在第九會才將會切給你，為何
    你所庭呈之死會名單上紀錄丁○○在第七會八十九年八月五日以六千六百元標到
    ？）伊之前有先以別人名義標會，後來接下丁○○的會後，再將丁○○的會與之
    前標的人交換」云云；於九十一年五月十三日原審答辯狀則改稱：「查丙○○與
    被告戊○○、會員丁○○為兄弟關係，均參加被告之互助會，由於丁○○參加第
    一會標得後，在第二會召集初期即欲立即標會週轉即約八十九年八月間，被告以
    先禮讓其他會員以拒絕，丁○○乃與被告商議，第二會其參加二會之活會款與第
    一會之死會款相抵，將該第二會二會交由被告自行處理，會算金額不足部分尚餘
    五十二萬元。當時丙○○在場，被告則與丙○○商議，將丁○○之債權轉讓丙○○，嗣又追加謝水木每月支付二萬元，以取得丙○○在第一會之活會，丙○○同
    意後，被告即與丙○○名義標得會款（按係八十九年八月二十日得標）．．．（
    見原審卷第六０頁至六一頁）」云云；嗣於本院審理時再具狀改稱：「查被告戊○○之弟丁○○參加戊○○之互助會，於八十八年六月二十日（即第一組互助會
    之第三會）標得死會外，但會款一直無法正常支付，同時想標取每月五日互助會
    ，但因所出標金過低而未能得標；而同為被告之弟丙○○亦參加被告之互助會，
    經被告戊○○於八十八年八月間與丙○○商議，將丙○○所跟之每月五日（按應
    係每月二十日之誤載）之二個活會轉讓給被告週轉，被告乃於八十九年八月二十
    日（即第一組互助會之第二十一會）標取丙○○之活會。由於丁○○會款一直未
    與被告清楚，三方乃於八十八年十月間會算，將丁○○所積欠之死會會款、代墊
    會款、活會會款相抵扣後，丁○○尚積欠戊○○五十二萬元，由丁○○自九十年
    十二月起，每月清償丙○○二萬元，丙○○二會活會計算至八十九年八月份，已
    繳八十萬元，扣除丁○○之五十二萬元後，其餘債務由被告返還。．．．丁○○
    早於八十九年八月間起未繳交死會及活會之會款，豈能在主張其係活會？．．．
    而八十九年八月五日，被告尚有家人名義之活會數會，當時係其該會員名義得標
    ，嗣後因受讓丁○○之活會，故在訴訟中製作死會名單時，再以丁○○名義作為
    死會，並非標會當時即以丁○○名義標會（見本院卷九十二年七月十六日刑事辯
    護意旨狀）」云云，顯見被告戊○○就其與丁○○第二組互助會切會之時間點、
    八十九年八月五日究係以他人名義、抑或丁○○名義、抑或其家人名義標會？八
    十九年八月二十日被告向丙○○借標，仍由丙○○繳活會的錢，被告來繳利息、
    抑或丙○○將該活會直接轉讓予被告，丙○○二活會款只繳計至八十九年八月份
    ，已繳八十萬元，扣除丁○○之五十二萬元後，其餘債務由被告返還？被告戊○○與丁○○、丙○○究係何時三方會商？究係甲○○因害怕標金金額過高，不願
    參加該第二組互助會後，乃由被告戊○○將其二會活會頂下來，抑或被告戊○○
    係向甲○○借標，前後供述明顯不一，自不足採信。況證人丙○○於原審及本院
    審理時亦到庭證稱：「（是否有參加戊○○的互助會？活會、死會？有無到場標
    會過？會金如何繳交？）伊有參加八十八年四月二十日的會，伊共參加了二會，
    以伊名義及林安蘭名義參加的，二會都是活會，伊有去過現場標會，伊去現場時
    被告戊○○都在現場主持．．．。（是否有將會借給戊○○？）沒有，因為伊參
    加他的會，伊始終標不到．．．（見原審卷(二)第一０頁至第一一頁）」、「被告
    說伊會借給他標，伊根本沒有要借被告標，伊仍然是活會，是被告詐標伊的會（
    見原審卷(二)第八四頁）」、「（八十九年十月間被告有無找你、丁○○談切會事
    宜？）沒有。．．．是九十年五月份。（是否要丁○○將其要繳之會錢對你繳？
    ）要丁○○自九十年十二月對伊繳，但伊不同意，因被告事前未經伊同意冒標，
    而伊的活會會錢有一百多萬，卻要伊表示同意其標會而收五十二萬之死會會錢，
    故不同意（本院九十二年三月十七日訊問筆錄）」等語；證人丁○○則證稱：「
    （是否有參加戊○○的互助會？活會、死會有無到場標會過？會金如何繳交？）
    四月二十日是死會，伊參加一會，好像是以六千一標得，三月五日的會伊有參加
    二會，二會都是活會，伊都沒有去標，會伊並沒有借被告標，而且現在也跟被告
    清了．．．。第九會時，伊有表示下一會伊要標，但戊○○說不讓伊標．．．，
    因為當時氣氛不好，伊認為我是活會，為何不讓伊標，所以伊才說伊不要了要切
    會，．．．至於切會後活會應該退給伊的錢，是事後才聯絡要抵掉二十日死會的
    會錢，切完之後伊還欠戊○○二十六會的會錢，五十二萬元的會錢，有說要拿給
    丙○○，但是伊並沒有繳給他（見原審卷(二)第四九頁、第五三頁）」、「（二十
    日的互助會你係死會，五號的互助會係活會？）是的。（戊○○有無告訴你，叫
    你五號的互助會『切會』？）是的。（『切會』時戊○○、丙○○、你三人有無
    碰面，一起談『切會』事宜？）有，那時還有其他兄弟在。（碰面是在何時？）
    係在戊○○倒會之後。．．．（你於原審稱第十會你要標，被告不讓你標，你要
    『切會』，到底你何時與被告『切會』？）係八十九年十月就與被告切會，而於
    九十年五月與被告戊○○、丙○○講如何繳『切會』後的錢（見本院九十二年三
    月十七日訊問筆錄）」等語；另證人甲○○則結證稱：「（是否有參加戊○○的
    互助會？活會、死會？有無到場標會過？會金如何繳交？）四月二十日的會伊有
    參加一會，二十日的會伊已經標走了，是在九十年三月二十日標的，伊標九千五
    百元，伊所拿得的總數為九十四萬八千五百元，有時有到現場，大部分都會到現
    場標會，伊只有記錄標金，但沒有記錄是誰標得，三月五日的會是以伊名義參加
    二會，兩個會都是活會．．．，伊也沒有借給被告標（見原審卷(二)第一一頁至第
    一二頁）」、「二十號的互助會你係死會，五號期的互助會係活會？）是的。（
    八十九年九月五日被告用你名義標會，事先有無經你同意？）沒有，但被告於停
    會時（九十年五月五日）有要我『切會』（見本院九十二年三月十七日訊問筆錄
    ）」等語明確，而徵以證人丁○○、丙○○與被告戊○○復為兄弟關係，自無故
    行誣陷被告戊○○令坐囹圄之必要，益堪採信。又依被告戊○○與證人丁○○曾
    一致供述係於第九會（即八十九年十月五日）始切會予戊○○之情，顯見被告戊○○在此之前之第七會即八十九年八月五日，即未經丁○○之同意，先行以丁○○名義標取會款，此仍屬冒標甚明；至其後被告於九十年四月五日再以丁○○之
    名標取會款時，斯時因丁○○所有之該活會業已切會予被告戊○○，則被告戊○○第二次以丁○○之名標取會款，自非屬冒用他人名義標會，併此敘明。綜上，
    足證被告戊○○確有分別冒標如附表二所示丙○○、丁○○、及甲○○會份之情
    無訛。又被告戊○○於原審審理時復坦承：「（你之前所述以丙○○、甲○○的
    名義標會，是否有寫標單？）有的，我有用他們名義寫標單」等語（見原審卷(二)
    第一七七頁），亦足證被告戊○○係以偽造標單，進而投標行使之方法，在開標
    後再以被冒標者標單得標之名義向當次會期之活會會員收取會款，致使各該期活
    會會員己○○、庚○○等人陷於錯誤，而交付會款予被告戊○○，而達其詐欺取
    財之目的，則被告戊○○行使偽造私文書及詐欺取財之犯行，俱堪以認定。是被
    告及其辯護人前開所辯，顯係圖卸罪責之詞，實不足採信。至自訴人指稱被告戊○○另有以人頭標會之情事，並聲請本院傳訊該等會員以資證明，惟自訴人於原
    審審理時按被告戊○○所提出之互助會單所載電話、住址查詢之結果，並無法聯
    繫到該等會員，而原審法院據此訊問被告戊○○則答稱：伊有去找他們，但他們
    都搬走了等語（見原審卷(二)第一二九頁），再且觀核上開互助會單亦無附載身分
    證字號等明確可供查詢之資料，顯然已無從傳訊以為求證，附此敘明。
  (五)又被告戊○○所辯：因辛○○○拒絕讓伊標會，始造成伊週轉不靈云云，惟此為
    證人辛○○○所否認，證稱：「伊有召二個會，一會是八十八年十二月十五日，
    共一百零九會，每會三萬元，被告參加六會，已標二會，另一會是八十九年五月
    五日，共八十九會，每會三萬元，被告參加五個會，已標一會，被告會錢都有按
    時繳納，停標後就沒有繳納了。（據被告稱是你不讓他標，所以造成週轉不靈才
    會停標的有何意見？）依據第一會約定一百零九會，分成六段，每段十八會，只
    能標一會，但十三會時被告就標了二會，到了第二十二會被告又要標，伊就說不
    行這樣，要慢點才能標，結果被告說叫伊先讓他標，他說他須要錢，且說會是幫
    人家跟的，但是伊說伊必須要對其他會員負責，所以才會拒絕被告來標」等語，
    而被告戊○○復未能提出具體事證證明何以辛○○○拒絕渠標取會款，因此招致
    倒會之原由，即不足為信。況此部份乃事後被告戊○○所召集二組互助會週轉不
    靈時，資金能否適時悒注之問題，核與前開被告戊○○是否冒標他人會份無關，
    自不足為被告有利認定之依據。
  (六)綜上所述，被告及其辯護人上開所辯，顯係矯飾卸責之詞，均不足採信。本案犯
    罪事證明確，被告之犯行，洵堪認定，應依法論科
三、按會首未經如附表二所示各該活會會員之同意，即在標單上偽造各該活會會員之
    署押，並載明標息，其用意在參與競標，該標單已足以表示一定用意之證明，係
    屬刑法第二百二十條第一項之以文書論之準私文書，其偽造標單後復持以行使，
    使會員陷於錯誤交付會款，核被告戊○○所為，係犯刑法第二百十六條、第二百
    二十條第一項、第二百十條之行使偽造私文書罪，及同法第三百三十九條第一項
    之詐欺取財罪。又被告戊○○在標單上偽造如附表二所示各該活會會員署押，為
    偽造私文書之階段行為；而偽造私文書之低度行為，應為行使之高度行為所吸收
    ，均不另論罪。而被告戊○○於當次冒標時之詐欺取財行為，其詐欺對象為各該
    會期被冒名之活會會員及其他活會會員，乃一行為觸犯數罪名，為想像競合犯，
    應依刑法第五十五條前段之規定，從一重處斷。又被告戊○○先後多次行使偽造
    私文書及詐欺取財犯行，各時間緊接，犯罪構成要件亦相同，顯係分別基於概括
    之犯意而反覆為之，均應依連續犯之規定論以一罪，並依法加重其刑。又被告戊○○係以行使偽造標單之手段達其詐欺取財之目的，所犯行使偽造私文書罪與詐
    欺取財罪間有手段、目的之牽連關係，為牽連犯，應依刑法第五十五條之規定從
    一重之行使偽造私文書罪處斷。至臺灣板橋地方法院檢察署檢察官以九十二年度
    偵字第一三八二號移送併辦部分，核與本案自訴部分，係屬同一事實，自應同予
    審判。
四、原審以被告戊○○犯罪事證明確，予以論罪科刑，固非無見。惟查：(1)核算被告
    戊○○詐欺金額時，應以被告戊○○冒標會期應繳納之會金（扣除標金），乘以
    當期之活會人數計之，故被告戊○○在二組互助會各係第幾會期冒標、及第幾次
    冒標，均足影響該冒標會期之活會人數，自應詳予審究，惟原審竟疏未考量互助
    會加標、第幾次冒標等因素，致冒標會期之活會人數計算有誤，即有未洽；(2)被
    告戊○○所犯行使偽造私文書罪與詐欺取財罪間，有牽連犯之裁判上一罪關係，
    應從一重之行使偽造私文書罪處斷，惟原審判決理由疏未加以說明，亦有未合。
    被告戊○○上訴意旨仍持前詞否認犯罪，雖為無理由，惟原判決既有上開可議，
    仍屬不可維持，應由本院將原判決關於被告戊○○部分撤銷改判，爰審酌被告戊○○不思以正當方式獲取錢財，竟違背互助會會員對其之信賴，任意冒標他人之
    會份，並向不知情之活會會員詐取會金，所詐得高達二百四十九萬七千四百元，
    嚴重侵害各該期活會會員之權益，及犯罪後猶一再飾詞狡辯，不知悔誤等一切情
    狀，量處被告戊○○如主文第二項所示之刑。至被告戊○○偽造之標單均未扣案
    ，被告戊○○於原審審理時亦供稱：標單均無保存下來等語，此核與一般互助會
    開標、確認得標者後即將標單丟棄之情相符，足認被告戊○○因冒標而偽造之標
    單，業已滅失，本院即毋庸宣告沒收，附此敘明。
貳、無罪部分：
一、自訴意旨另略以：被告乙○○與戊○○係夫妻，戊○○以自己為會首，召集入如
    附表一所示二組互助會，均由其妻即被告乙○○協助開標及收取會款，嗣被告乙○○與戊○○明知財務狀況不佳，有給付不能之虞，而仍共同基於為自己不法所
    有之概括犯意，先於九十年五月五日自訴人欲標走第一組互助會時，以該互助會
    信用很好，利息亦高為由，請自訴人暫時不要得標，使自訴人限於錯誤而未得標
    ，仍繼續繳會款。戊○○於九十年五月底即避匿不見，失去蹤影。而第一組互助
    會進行至第三十二期（即九十年五月二十日）尚有三十五會活會即停會，第二組
    互助會進行至第十九期（即九十年六月五日）尚有三十九會活會亦停會，二個互
    助會之十二個活會會員因不滿被被告詐騙，現均將債權讓與自訴人，由自訴人出
    面與被告乙○○及戊○○協調，惟戊○○已潛逃無蹤，而被告乙○○又置之不理
    ，迨此始知受騙。又每次開標後，戊○○均不願告知得標人係何人？自訴人請戊○○告知得標者電話、住址，戊○○亦不願告知，因認被告乙○○共同涉犯刑法
    第二百十六條、第二百二十條第一項、第二百十條之行使偽造私文書罪（於九十
    一年十一月十三日原審審判期日，經自訴人表示追加此部分自訴）及同法第三百
    三十九條第一項之詐欺取財罪嫌云云。
二、按犯罪事實應依證據認定之，無證據不得認定其犯罪事實。又不能證明被告犯罪
    者，應諭知無罪之判決，刑事訴訟法第一百五十四條第二項、第三百零一條第一
    項分別定有明文。而刑事訴訟上證明之資料，無論其為直接證據或間接證據，均
    須達於通常一般人均不致於有所懷疑，而得確信其為真實之程度，始得據為有罪
    之認定，若其關於被告是否犯罪之證明未能達此程度，而有合理性懷疑之存在，
    致使無從形成有罪之確信，應即為被告無罪之判決，最高法院七十六年度台上字
    第四九八六號著有判例足資參照。
三、自訴人認被告乙○○涉犯上開罪嫌，係以被告乙○○與會首戊○○係夫妻關係，
    且被告乙○○有協助戊○○開標及收取會款之事實，為其論據。然訊據上訴人即
    被告乙○○則堅決否認有行使偽造私文書及詐欺取財之犯行，辯稱：互助會從頭
    到尾是自訴人與伊先生戊○○之間的事，伊都不曾插手，與伊無關等語。
四、經查：自訴人雖於原審審理時指稱：（告乙○○原因為何？）因為他有跟證人丙○○、甲○○、陽春玉、王錦玲收取會款，還有會頭戊○○不在時她有主持開標
    事宜，所以我們認為她是共謀云云（見原審卷(二)第一七八頁），而證人甲○○於
    原審審理時雖亦證稱：「（乙○○是否有主持過標會？）有一、二次會頭不在時
    ，乙○○好像有主持過開標」云云，惟其迄本院審理時則改證稱：「（系爭互助
    會被告乙○○有無主持過？）沒有。（那你為何在原審稱有見過乙○○主持互助
    會一、二次？）那係指伊以前參加乙○○所召一萬元之互助會（見本院九十二年
    三月十七日訊問筆錄）」等語，另證人即曾到現場標會之會員蕭李金桂、廖國賢
    、謝水木於原審審理時亦均證稱當時主持開標者係戊○○，並非乙○○等語（見
    原審九十年十二月十九日訊問筆錄），則在被告乙○○始終堅決否認有主持開標
    之情形下，自難僅憑自訴人之單方面指述，遽為被告乙○○不利之認定。再者，
    本案所查知同案被告戊○○在二組互助會所冒標者，係如附表二所示之各會期，
    已如前述。訊之同案被告戊○○原審審理時供稱：「互助會是伊召集的，都是伊
    在收取會款還有主持開標．．．，伊太太並沒有參加互助會的事宜。．．．（你
    之前所述以丙○○、甲○○等名義標會，是否有寫標單？）有，我有用他們名義
    寫標單（見原審卷(二)第一七七頁）」等語明確，是以同案被告戊○○顯然主張各
    該冒標之會期，係由其一人填寫標單，並主持開標事宜，則被告乙○○當時是否
    在場？能否知悉同案被告戊○○上開犯行？同案被告戊○○有否故行隱匿？即非
    無疑。是依卷內事證，雖可依被告乙○○與同案被告戊○○間同財共居之夫妻關
    係，及被告乙○○曾代為收取本案互助會會款等情，而懷疑被告乙○○有參與本
    案犯罪之可能，然本院既查無被告乙○○確在如附表二所示各冒標會期在場、偽
    造標單及主持開標等可得知悉或參與犯罪實施之直接或間接證據，即難達於通常
    一般人均不致於有所懷疑，並確信其犯罪為真實之程度，則基於「罪疑利益歸於
    被告」之原則，仍應為被告乙○○有利之認定。
五、綜上所述，自訴人所舉上開事證，尚不足使本院得被告乙○○有罪之確信，此外
    ，本院復查無其他積極證據足以證明被告乙○○確有上開犯行，則被告乙○○上
    訴意旨執此指摘原判決不當，為有理由，應由本院將原判決關於被告乙○○部分
    撤銷改判，另諭知被告乙○○無罪之判決，以免冤抑。
據上論斷，應依刑事訴訟法第三百六十九條第一項前段、第三百六十四條、第三百零
一條第一項前段、第二百九十九條第一項前段，刑法第五十六條、第二百十六條、第
二百二十條第一項、第二百十條、第三百三十九條第一項、第五十五條，罰金罰鍰提
高標準條例第一條前段，判決如主文。
中　　　華　　　民　　　國　　九十三　　年　　 十二 　　月　　二十二　　日
                              臺灣高等法院刑事第十五庭
                                  審判長法  官  雷  元  結
                                        法  官  蔡  光  治
                                        法  官  張  傳  栗
右正本證明與原本無異。
如不服本判決，應於收受送達後十日內向本院提出上訴書狀，其未敘述上訴之理由者
並得於提起上訴後十日內向本院補提理由書（均須按他造當事人之人數附繕本）。
                                        書記官  李  家  敏
中　　　華　　　民　　　國　　九十三　　年　　 十二 　　月　　二十三　　日
附錄：本判決論罪科刑法條全文
刑法第二百十條
偽造、變造私文書，足以生損害於公眾或他人者，處五年以下有期徒刑。
刑法第二百十六條
行使第二百十條至第二百十五條之文書者，依偽造、變造文書或登載不實事項或使登
載不實事項之規定處斷。
刑法第二百二十條
在紙上或物品上之文字、符號、圖畫、照像，依習慣或特約，足以為表示其用意之證
明者，關於本章及本章以外各罪，以文書論。
錄音、錄影或電磁紀錄，藉機器或電腦之處理所顯示之聲音、影像或符號，足以為表
示其用意之證明者，亦同。
稱電磁紀錄，指以電子、磁性或其他無法以人之知覺直接認識之方式所製成之紀錄，
而供電腦處理之用者。
刑法第三百三十九條
意圖為自己或第三人不法之所有，以詐術使人將本人或第三人之物交付者，處五年以
下有期徒刑、拘役或科或併科一千元以下罰金。
以前項方法得財產上不法之利益或使第三人得之者亦同。
前二項之未遂犯罰之。
附表一：
(一)第一組互助會
  會首：戊○○
  時間：自八十八年四月二十日至九十二年八月二十日止
  會金：每會二萬元
  開標日期：每月二十日
  加標日期：每年四月、八月、十二月的五日
  地點：臺北縣土城市○○路○段一一八巷一弄十五號四樓
  會員名單：戊○○（會首）、己○○、廖麗華、洪宗賢、王子綱、王子維、廖國賢
            、庚○○（二會）、林瑞安、劉昆明、劉昆政、蕭玉玲、李金桂、蕭瑞
            均、黃玉美、曾宏富、曾天柱、陳麗珠、廖進興、超品（二會）、蘇芳
            德、蘇正義、蘇翠蓮、劉家妤、王仲漢、丁○○、林德、丙○○、林安
            蘭、郭金珠（三會）、葉素英（三會）、洪素貞（二會）、吳餘珠、王
            錦玲（六會）、甲○○、洪隆益（二會）、簡政仁（二會），林雪瑛、
            楊春嬌、曾文慶、曾婉容、黃朝明、謝水木、簡淑貞、謝雅琪、謝順昌
            、楊春玉、洪財發、呂秋玉、吳阿華、廖進萬（二會），連會首共六十
            六會。
(二)第二組互助會
  會首：戊○○
  時間：自八十九年三月五日至九十二年十二月五日止
  會金：每會二萬元
  開標日期：每月五日
  加標日期：每年二月、六月、十月的二十日
  地點：臺北縣土城市○○路○段一一八巷一弄十五號四樓
  會員名單：戊○○（會首）、己○○、廖麗華、洪宗賢、王子綱、王子維、廖國賢
            、庚○○（二會）、林瑞安、劉昆明、劉昆政、蕭玉玲、李金桂、蕭瑞
            均黃玉美、曾宏富、曾天柱、陳麗珠、廖進興、超品（二會）、蘇芳德
            、蘇正義、蘇翠蓮（二會）、劉家妤、王仲漢、丁○○（二會）、李月
            霞、郭先景、吳餘珠、何怡芳、黃隆益（二會）、王錦玲（六會）、吳
            寂琴（二會）、謝水木、簡淑貞、郭金和、簡政仁（二會）、林雪瑛、
            楊春玉（二會）、呂秋玉、廖進萬（二會）、吳阿華（二會），連會首
            共五十七會。
附表二：
┌──┬──────┬─────┬────┬───────┬──────┐
│編號│冒標時間    │被冒標會員│得標金  │詐得金額      │備       註 │
├──┴──────┴─────┴────┴───────┴──────┤
│第一組互助會                                                          │
├──┬──────┬─────┬────┬───────┬──────┤
│一  │八十九年八月│丙○○    │7700    │(00000-0000)x │被告未經呂來│
│    │二十日（第二│          │        │46=565800     │尚同意而冒標│
│    │十一會）    │          │        │              │            │
├──┴──────┴─────┴────┴───────┴──────┤
│第二組互助會                                                          │
├──┬──────┬─────┬────┬───────┬──────┤
│一  │八十九年八月│丁○○    │6600    │(00000-0000)x │被告未經呂其│
│    │五日（第七會│          │        │51=683400     │清同意而冒標│
│    │）          │          │        │              │            │
├──┼──────┼─────┼────┼───────┼──────┤
│二  │八十九年九月│甲○○    │6800    │(00000-0000)x │被告未經吳寂│
│    │五日（第八會│          │        │51=673200     │琴同意而冒標│
│    │）          │          │        │              │            │
├──┼──────┼─────┼────┼───────┼──────┤
│三  │九十年二月五│甲○○    │7500    │(00000-0000)x │被告未經吳寂│
│    │日（第十四會│          │        │46=575000     │琴同意而冒標│
│    │）          │          │        │              │            │
├──┴──────┴─────┴────┴───────┴──────┤
│總計：二百四十九萬七千四百元                                          │
└───────────────────────────────────┘
註：1.金額單位：新臺幣
    2.計算方式：
      ~h;活會人數＝總會員數－死會會員數（通常即已進行之會期數，惟被告每冒標一
         次，則減少一死會會員數，增加一活會會員數） ~v;
      ~h;詐得金額＝（每會金額－當期標金）×活會人數~v;
